【裁判字號】    98,司繼,333
【裁判日期】    981230
【裁判案由】    拋棄繼承權
【裁判全文】
臺灣新竹地方法院民事裁定             98年度司繼字第333號
聲  請  人  甲○○
上列聲請人聲明拋棄繼承權事件，本院裁定如下：
    主  文
本件拋棄繼承准予備查。
程序費用由聲請人負擔。
    理  由
一、本件聲請意旨略以：被繼承人乙○○於民國89年4月13日死
    亡，聲請人甲○○為被繼承人之女，為被繼承人之第一順位
    子輩繼承人，惟被繼承人於70年2月26日與母親宋金蓮離異
    時，即隨母親共同生活，迄今未與被繼承人聯繫。直至98年
    8月18日，因聲請人欲更改姓氏，赴戶政事務所申請被繼承
    人之戶籍資料時，始知悉得為繼承之事實，是以，聲請人雖
    遲至98年9月22日始向鈞院聲明拋棄繼承，仍未逾知悉得繼
    承之時起二個月之期間，爰依民法第1174條之規定，提出繼
    承系統表、繼承拋棄聲請書、被繼承人之除戶戶籍謄本、聲
    請人之戶籍謄本、印鑑證明等文件，聲請核備等語。
二、按「繼承人得拋棄其繼承權。前項拋棄，應於知悉其得繼承
    之時起二個月內（民國97年１月４日後為三個月）以書面向
    法院為之，並以書面通知因其拋棄而應為繼承之人。但不能
    通知者，不在此限（第２項後段於民國97年１月４日後修正
    為第３項）。」民法第1174條定有明文。所謂「知悉其得繼
    承之時」，通說係指繼承人覺知自己為繼承人之時（即採自
    覺繼承人說，參見陳棋炎、黃宗樂、郭振恭合著「民法繼承
    新論」第二六七頁至第二六八頁）。
三、經查，本件拋棄繼承人之被繼承人乙○○係於89年4月13日
    死亡，有除戶戶籍謄本附卷可按。聲請人主張其等為被繼承
    人之第一順位子輩繼承人，被繼承人之第一順位子輩繼承人
    於被繼承人死亡時，並未通知聲請人，故聲明人並不知悉自
    己為應為繼承之人，直至98年8月18日欲更改姓氏，而赴戶
    政機關聲請被繼承人之戶籍資料，始知悉其得為繼承之事實
    ，並提出聲請人於98年8月18日向臺中市北區戶政事務所申
    請之被繼承人除戶戶籍謄本乙件為證，復據關係人即被繼承
    人之配偶丙○○到庭陳述明確，應堪信為真實。從而，聲請
    人既遲至98年8月18日始知其為乙○○之遺產繼承人，故其
    於98年9月22日始向本院表示拋棄繼承，尚未逾２個月之期
    限，其拋棄繼承權之行為仍屬合法，仍應准予備查。
四、末按，非訟事件，應依非訟事件程序處理，法院僅須形式上
    審查是否符合非訟事件程序上之要件，無須為實體上之審查
    ，關於拋棄繼承權聲明之法效如何，倘利害關係人對之有所
    爭執，應循民事訴訟程序訴請法院為實體上之裁判，以謀解
    決，非訟事件法院不得於該非訟事件程序中為實體上之審查
    及裁判（最高法院九十年度台抗字第六四九號裁判參照）。
    揆之上開說明，繼承人向法院為拋棄繼承權之表示，係屬非
    訟事件性質，其目的在使法院有案可查，杜絕倒填日期，或
    偽拋棄之證明文件，法院就拋棄之人是否為繼承人？其與被
    繼承人之關係如何？知悉得繼承之年月日？有無以書面通知
    因其拋棄而應為繼承之人或有不能通知之情形，法院僅須形
    式上審查是否符合非訟事件程序上要件，自無須為實體上之
    調查。是以，關於實體上之問題，如有利害關係人對該拋棄
    繼承權之效力有所爭執，應循民事訴訟程序，訴請法院為實
    體上之判決，殊非於非訟事件所得審究，附此敘明。
五、依非訟事件法第二十一條第一項前段，裁定如主文。
中    華    民    國    98    年    12    月    30    日
                  家事法庭司法事務官  張淑玲
以上正本係照原本作成
如對本裁定抗告須於裁定送達後十日內向本院提出抗告狀
中    華    民    國    98    年    12    月    30    日
                                書記官  陳德榮

司法院資訊處製作；財團法人民間司法改革基金會備份。
